臺灣臺南地方法院民事判決　　　　　　 96年度重訴字第115號
原　　　　告　華南商業銀行股份有限公司
法定代理人　　甲○○
訴訟代理人　　丁○○
被　　　　告　丙○○
兼訴訟代理人　乙○○
上當事人間請求撤銷贈與無償行為事件，經本院於民國96年6月
25日言詞辯論終結，判決如下：
    主      文
被告間就坐落在台南市○○區○○段四二之十地號、面積三四一
平方公尺、權利範圍全部之土地，於民國九十四年九月十二日所
為之夫妻贈與行為暨民國九十四年九月十六日所為之所有權移轉
登記行為應予撤銷。
被告丙○○應將前項土地於民國九十四年九月十六日經台南市台
南地政事務所以夫妻贈與為原因所為之所有權移轉登記予以塗銷
，並回復登記為被告乙○○所有。
訴訟費用新台幣壹拾壹萬壹仟零捌拾捌元由被告連帶負擔。
    事實及理由
一、原告起訴主張：
  (一)被告乙○○係原告之逾期授信戶即訴外人飛雅高科技股份有
    限公司（下稱飛雅公司）之連帶保證人，依法應與飛雅公司
    負連帶清償之責任，而被告丙○○係乙○○之妻，合先敘明
    。
  (二)緣訴外人飛雅公司為其將來便於在原告銀行借款需求，出具
    民國93年6月21日簽訂之保證書，內載明承諾就訴外人飛雅
    公司對原告現在及將來所負之借款等債務以新台幣（下同）
    160,000,000元為限額，願負連帶清償之責任。嗣訴外人飛
    雅公司分別於(1)93年7月2日向原告借用9,900萬元，約定於
    113年7月2日到期，本金寬限期二年，寬限期後按月攤還本
    息，利息依定儲利率指數加碼年利率百分之1.52按月計付，
    遲延給付本金或利息時，除仍按上開利率計息外，其逾期在
    六個月以內者，按上開利率百分之10，超過六個月者，按上
    開利率百分之20計付違約金；(2)94年7月26日向原告借用3,0
    00萬元，約定於99年7月26日到期，按月攤還本息，利息依
    定儲利率指數加碼年利率百分之1.54按月計付，遲延給付本
    金或利息時，除仍按上開利率計息外，其逾期在六個月以內
    者，按上開利率百分之10，超過六個月者，按上開利率百分
    之20計付違約金，並立有同一內容之借據2紙及約定書1紙交
    原告收執。惟訴外人飛雅公司經台灣士林地方法院於94年8
    月31日以94年度司字第200號民事裁定公司重整緊急處分中
    ，依據授信約定書第5條第2款之約定，本借款應視同全部到
    期，除部份還款外，尚餘1,186萬2千元之債務迄未清償。而
    被告乙○○卻於94年9月16日將其原所有坐落在台南市○○
    區○○段42之10地號、面積341平方公尺、權利範圍全部之
    土地（下稱系爭土地），以已於94年9月12日為夫妻贈與之
    原因，向地政機關辦理所有權移轉登記予被告丙○○，其舉
    顯然已經有害於原告之債權，為此依據民法第244條之規定
    ，訴請判決如主文第1、2項所示。
  (三)對被告抗辯所為之陳述：
    原告曾於94年9月7日向本院民事執行處具狀聲請准予原告供
    擔保後，假扣押被告乙○○及訴外人黃益煌之財產，經本院
    民事執行處以94年度裁全字第4522號裁定准許，嗣經原告供
    擔保後，於94年9月22日具狀聲請查封系爭土地，經本院民
    事執行處以94年9月27日94執全東字第2199號函通知已併由
    本院94年度執全字第2098號假扣押執行事件辦理，故原告當
    時並不知悉實際上系爭土地已因被告之移轉行為而未真正完
    成保全，所以才會於95年間同意訴外人飛雅公司所提之償還
    方案而與之達成協議，原告是之後才發現系爭土地有移轉行
    為而未能扣押始提起本件訴訟。原告對訴外人飛雅公司目前
    仍有依約履行不爭執，但此並不妨害原告為本件請求。
二、被告方面則聲明請求駁回原告之訴，並以下列情詞置辯：
    對有為移轉登記之事實不爭執，但否認有害原告之債權。訴
    外人飛雅公司已於95年6月間與原告忠興分行達成協議，自
    95年7月起分5年共60期票按月清償，第1至12期每期償還5萬
    元，第13至24期每期償還10萬元，第25至60期每期償還29.2
    萬元，而飛雅公司迄今仍有按期履行，並無損害原告之債權
    。況原告向法院聲請假扣押而未扣到系爭土地，贈與行為是
    在保全程序之前，被告既在原告為保全程序前就已經移轉完
    成，原告如何能再提起本件訴訟請求撤銷贈與行為。
三、原告主張被告乙○○對原告負有上述二筆分別為3,000萬元
    及9,900萬元貸款之連帶保證債務，以及被告乙○○於94年9
    月16日將系爭土地已於94年9月12日為夫妻贈與之原因，向
    地政機關辦理所有權移轉登記予被告丙○○等情，業據其提
    出借據、保證書、授信約定書、放款交易明細查詢單、土地
    謄本、本院94年度執全字第2199號通知等件為證，且為被告
    乙○○所不爭執，自堪信原告此部分之主張為真實。
四、按債務人所為之無償行為，有害及債權者，債權人得聲請法
    院撤銷之，民法第244條第1項定有明文。而所謂害及債權謂
    因債務人之行為，致債權不能獲得滿足。換言之，如債務人
    之行為，導致債務人積極的減少財產，或消極的增加債務，
    因而使債權人之債權陷於清償不能、或困難、或遲延之狀態
    ，均足當之。本件被告固辯稱飛雅公司迄今仍有按期履行，
    並無損害原告之債權等語，惟查，原告對被告所辯飛雅公司
    迄今仍有按期履行等語雖不爭執，然被告乙○○並未能提出
    其所有之其他財產或飛雅公司之資產足資清償對原告之債務
    之事證，依上揭法規意旨所示，被告乙○○之贈與行為已致
    財產之積極減少，而使原告之債權陷於清償不能、或困難、
    或遲延之狀態，自應認被告二人間就系爭土地所為贈與及移
    轉所有權之行為，顯已損及原告之債權，是被告此部分之辯
    詞，自無可採。另被告辯稱贈與行為是在保全程序之前，原
    告不能再提起本件訴訟請求撤銷贈與行為等語，惟按債權人
    所得撤銷之債務人詐害行為，乃係以債權成立後所為者為限
    ，亦即債權人應保全之債務人責任財產，以債之關係成立時
    之狀態為準，債權發生當時之責任財產為債務人之信用基礎
    ，若詐害行為當時，尚未存在之債權，則無從受詐害行為之
    妨害，因此，債權只要係成立於詐害行為之前，縱詐害行為
    當時，債務仍未屆清償期，債權人亦得行使撤銷權，就本件
    而言，即使被告乙○○所為之贈與行為係在保全程序之前所
    為，原告即債權人仍亦得行使撤銷權，是被告此部分之辯解
    ，顯屬無據。
五、綜上所述，原告既為被告乙○○之債權人，則被告二人間就
    系爭土地所為贈與之債權行為及移轉所有權之物權行為，有
    害及原告之債權，原告自得依民法第244條第1項規定，請求
    法院撤銷之，並請求被告丙○○塗銷系爭土地之所有權移轉
    登記。是以，原告之訴於法有據，應予准許，爰判決如主文
    第1、2項所示。
六、另按法院為終局判決時，應依職權為訴訟費用之裁判，民事
    訴訟法第87條第1項定有明文，參酌同法第91條第1項規定法
    院未於訴訟費用之裁判確定其費用額者，第一審受訴法院於
    該裁判有執行力後，應依聲請以裁定確定之之立法意旨，法
    院於終局判決時可一併確定其費用額為原則，僅未一併確定
    費用額時，始例外於判決有執行力後，依聲請確定之。故本
    院自得於本件判決時，一併確定兩造應負擔之訴訟費用額。
    爰併確定本件訴訟費用為裁判費111,088元由被告連帶負擔
    ，如主文第3項所示。
七、結論：本件原告之訴為有理由，依民事訴訟法第85條第2項
    、第87條第1項，判決如主文。
中　　華　　民　　國　　96　　年　　7 　　月　　9 　　日
                    民事第二庭    法　官　張家瑛
以上正本係照原本作成。
如對本判決上訴，須於判決送達後20日內向本院提出上訴狀。
中　　華　　民　　國　　96　　年　　7 　　月　　9 　　日
                                  書記官　劉紀君
